ACORDAO-COMPLETO-2523929

ACÓRDÃO 994/2022 ATA 4/2022 - PRIMEIRA CÂMARA

VISTOS, relatados e discutidos estes autos nos quais se analisam embargos de declaração opostos por Zeila Zoghaib Tanure em face do Acórdão 18694/2021-TCU-Primeira Câmara, por meio do qual esta Corte de Contas considerou ilegal ato de concessão de aposentadoria emitido em favor da embargante;
ACORDAM os Ministros do Tribunal de Contas da União, reunidos em Sessão da 1ª Câmara, diante das razões expostas pelo Relator, em:
9.1. conhecer dos presentes embargos de declaração, com fundamento nos arts. 32, inciso II, e 34 da Lei 8.443/1992, para, no mérito, rejeitá-los;
9.2. dar ciência desta decisão à embargante e ao Tribunal Regional Eleitoral do Rio de Janeiro.

Embargos de declaração opostos em face de decisão que considerou ilegal o ato de concessão de aposentadoria emitido em favor da recorrente.

Primeira Câmara

3. Embargante: Zeila Zoghaib Tanure (XXX.938.237-XX).

13.1. Ministros presentes: Walton Alencar Rodrigues (Presidente), Vital do Rêgo (Relator) e Jorge Oliveira.
13.2. Ministro-Substituto convocado: Augusto Sherman Cavalcanti.

VITAL DO RÊGO

Ministro Vital do Rêgo.

Trata-se de embargos de declaração opostos por Zeila Zoghaib Tanure em face do Acórdão 18694/2021-TCU-Primeira Câmara, por meio do qual esta Corte de Contas considerou ilegal ato de concessão de aposentadoria emitido em favor da embargante. 
2. 	Em seu apelo recursal, juntado na peça 15, em 27/12/2021, a embargante sustenta, no essencial, que:
 (...) 
II - DA CONTRADIÇÃO 
Em 23/11/2021, foi proferido o Acórdão 18694/2021-TCU-Primeira Câmara, no qual a Secretaria de Fiscalização de Integridade de Atos e Pagamentos de Pessoal e de Benefícios Sociais - SEFIP - detectou a inclusão de parcelas decorrentes da incorporação de quintos/décimos de funções comissionadas exercidas após 8/4/1998 nos proventos da Embargante. No entanto, também foi reconhecido que, apesar de se tratar de incorporação de quintos por decisão administrativa, aparcela impugnada não poderia ser transformada em parcela compensatória em razão da forma de de cálculo da aposentadoria da embargante.
Assim, ante a impossibilidade de aplicação da modulação de efeitos determinada pelo Supremo Tribunal Federal, quando do julgamento dos embargos de declaração no RE 638.115/CE, e de consequente transformação dos quintos em parcela compensatória, esta Corte de Contas se limitou a julgar ilegal e negar registro ao ato de aposentadoria da Embargante sem, no entanto, determinar qualquer procedimento para a expedição de novo ato.
Nesses termos, pleiteia-se pelo conhecimento e acolhimento dos presentes embargos de declaração para reformar o Acórdão recorrido e para julgar legal o ato de aposentadoria da Embargante, haja vista a impossibilidade de se proceder com o destaque e transformação dos quintos em parcela compensatória e a desnecessidade de se proceder com a expedição de novo ato de aposentadoria.
Eis o Relatório.

não há.

Não atuou.

EMBARGOS DE DECLARAÇÃO OPOSTOS EM FACE DO ACÓRDÃO 18.694/2021-TCU-1ª CÂMARA, POR MEIO DO QUAL ESTA CORTE DE CONTAS CONSIDEROU ILEGAL O ATO DE CONCESSÃO DE APOSENTADORIA EMITIDO EM FAVOR DA EMBARGANTE. CONTRADIÇÃO ALEGADA NÃO CARACTERIZADA. CONHECIMENTO. REJEIÇÃO.

APOSENTADORIA (APOS)

não atuou.

Em análise, embargos de declaração opostos por Zeila Zoghaib Tanure em face do Acórdão 18694/2021-TCU-Primeira Câmara, por meio do qual esta Corte de Contas considerou ilegal ato de concessão de aposentadoria emitido em seu favor em razão da inclusão, nos proventos calculados pela média das remunerações, de parcela referente a incorporação de quintos decorrentes do exercício de funções comissionadas entre 8/4/1998 a 4/9/2001.
Preliminarmente, destaco que a embargante tomou ciência da decisão embargada em 15/12/2021, consoante documento acostado na peça 14. Com isso, o embargo acostado à peça 15, juntado aos autos em 27/12/2021 e protocolizado neste Tribunal na mesma data, encontra-se tempestivo, nos termos do art. 287, § 1º, do Regimento Interno do TCU. 
Em síntese, a embargante sustenta haver contradição na decisão embargada uma vez que, que:  
 (...) foi reconhecido que, apesar de se tratar de incorporação de quintos por decisão administrativa, aparcela impugnada não poderia ser transformada em parcela compensatória em razão da forma de de cálculo da aposentadoria da embargante.
Com isso, entende a embargante que, nessa situação, esta Corte de Contas deveria considerar legal o ato, em razão da impossibilidade de se proceder com o destaque e transformação dos quintos em parcela compensatória e da desnecessidade de se proceder com a expedição de novo ato de aposentadoria.
II
A despeito dos argumentos apresentados, o apelo manejado pela embargante não tem o condão de promover alteração na parte dispositiva do acórdão embargado, pelas breves razões que passo a expor.
Sobre o mérito da irregularidade tratada nos presentes autos, é importante lembrar que o STF, no julgamento do RE 638.115/CE, a despeito de ter permitido, para o caso de decisões administrativas que concederam a incorporação de quintos decorrentes do exercício de funções comissionadas no período de 8/4/1998 até 4/9/2001, a continuidade do pagamento de tais parcelas até sua completa absorção, firmou a seguinte tese em sede de repercussão geral:
Tema 395: Ofende o princípio da legalidade a decisão que concede a incorporação de quintos pelo exercício de função comissionada no período de 8/4/1998 até 4/9/2001, ante a carência de fundamento legal.
Com isso, o STF não considerou regulares tais incorporações. A Corte Suprema, na modulação do RE 638.115/CE, buscou resguardar o princípio da segurança jurídica e da proteção da confiança, nos casos em que as incorporações de quintos tenham decorrido do exercício de funções comissionadas no período de 8/4/1998 até 4/9/2001, com amparo em decisão administrativa. 
Nesses casos, portanto, a vantagem de quintos deveria ser transformada em parcela compensatória para absorção futura pelos aumentos e reestruturações de carreira supervenientes.
Assim, considerando o teor do Tema 395 supramencionado, no caso dos autos, ainda que fosse possível transformar a vantagem de quintos incorporados pelo exercício de funções comissionadas no período de 8/4/1998 até 4/9/2001 em parcela compensatória, esse procedimento não tornaria legal o ato de aposentadoria em análise. Nesse sentido têm sido as decisões deste Tribunal para atos que já contemplam a sobredita parcela de quintos destacada para futura absorção (atos tidos por ilegais) .
No caso concreto da embargante, em razão da forma específica de cálculo dos seus proventos (pela média das remunerações) , a parcela de quintos entrou no cálculo da média para se chegar ao valor do benefício. Diante dessa particularidade acolhi as conclusões sugeridas pelo MPTCU no parecer de peça 9, nos seguintes termos:
Esta representante do Ministério Público de Contas coloca-se de acordo com a proposição firmada pela Secretaria de Fiscalização de Integridade de Atos e Pagamentos de Pessoal e de Benefícios Sociais - Sefip - às peças 5 e 6, pela ilegalidade e negativa de registro do ato inicial de aposentadoria constante dos presentes autos, deixando de acolher apenas a determinação relativa ao destaque das parcelas de quintos incorporados relativamente ao período compreendido entre 08/04/1998 e 04/09/2001, inserida no item 12.2.3 da instrução de peça n.º 5.
Isso porque a aposentadoria em questão tem os proventos calculados pela média das remunerações, na forma da Lei 10.887/2004, o que impossibilita o destaque das frações de quintos incorporados no período de 8/4/1998 a 4/9/2001, uma vez que a ex-servidora percebe parcela única, sem paridade com os servidores da ativa e sem nenhum vínculo com a estrutura remuneratória da ativa desde 16/6/2017, ou seja, anteriormente ao trânsito em julgado do RE 638.115, ocorrido em 17/9/2020.
Portanto, os argumentos colocados pela embargante não têm o condão de alterar o mérito da decisão embargada, já que, de uma forma ou de outra, ou seja, destacando-se ou não a parcela de quintos incorporada no período de 8/4/1998 até 4/9/2001, ainda assim a concessão seria tida por ilegal.
Vale mencionar, por fim, que, na prática, a decisão embargada proferida pelo TCU não terá repercussão na parcela de quintos percebida pela embargante.
	Ante o exposto, voto para que seja adotada a minuta de acórdão que ora trago ao exame deste Colegiado.
TCU, Sala das Sessões, em 22 de fevereiro de 2022.
Ministro VITAL DO RÊGO 
Relator